【裁判字號】    97,簡上,377
【裁判日期】    980225
【裁判案由】    給付票款
【裁判全文】
臺灣臺北地方法院民事判決             97年度簡上字第377號
上  訴  人  乙○○
被  上訴人  甲○○
訴訟代理人  丙○○
上列當事人間請求給付票款事件，上訴人對於中華民國97年4月3
0日本院新店簡易庭97年度店簡字第443號第一審判決提起上訴，
本院於民國98年2月11日言詞辯論終結，判決如下：
    主  文
原判決廢棄。
被上訴人應給付上訴人新臺幣貳拾萬元，及自民國九十七年二月
三日起至清償日止，按週年利率百之五計算之利息。
第一、二審訴訟費用由被上訴人負擔。
    事實及理由
一、上訴人起訴主張：
  (一)訴外人臺灣澄寶國際股份有限公司（下稱澄寶公司）於民國
    95年11月間陸續將包括被上訴人所簽發，發票日分別為96年
    7 月25日及96年6月25日，以第一銀行萬華簡易型分行為付
    款人，票面金額皆為新臺幣（下同）10萬元，票號為VA0000
    00 0號及VA0000 000號之之支票2紙（下稱系爭支票）及其
    他客票交付伊作為貼現借款，詎料伊屆期提示竟遭退票，爰
    請求被上訴人給付系爭票款金額20萬元及自起訴狀繕本送達
    翌日起至清償日止，按年利率5%計算之利息。
  (二)被上訴人雖以其與澄寶公司之經銷合約終止，系爭支票之原
    因關係不存在，且上訴人亦知悉此事為由，拒絕給付，然伊
    自澄寶公司收受系爭支票之時間分別為95年11月、12月間，
    遠早於伊在96年4月21日見證被上訴人與澄寶公司簽署協議
    書之前，且伊於澄寶公司向伊融資借款並交付系爭支票時，
    並不知悉系爭支票發票人即被上訴人與其前手澄寶公司間之
    原因關係，係事後始知悉澄寶公司持有系爭支票之原因關係
    已不存在，故依票據法第13條規定，被上訴人不得以其與澄
    寶公司間之存抗辯事由對抗伊，伊係善意取得系爭支票等語
    。
二、被上訴人則以下列情詞置辯：
  (一)系爭支票係因伊於94年10月至95年12月間，為經銷訴外人澄
    寶公司彩粧產品，分別於95年10月25日左右及95年11月7日
    簽發並交付予澄寶公司之預付款票據。依雙方簽訂之經銷合
    約書第4條第5款規定，伊須事先交付6期90天票期之預付款
    票據，並於澄寶公司供貨後每兌領上開一期票據，伊即應再
    補足一期預付款票據，以維持6期之預付款票據張數。上開
    經銷合約已於95年12月終止，澄寶公司理應將伊於經銷期間
    交付含系爭支票在內之6紙預付款支票退還，惟其非但未返
    還，更將其中4紙支票提示兌現。雙方嗣於96年4月21日，在
    上訴人見證下簽立協議書，澄寶公司同意將已兌領之票款連
    同因合約結束伊未售出之貨品折價共計105萬元分期給付伊
    ，另尚未兌領之系爭支票2紙亦應隨同返還伊。
  (二)詎料澄寶公司未經伊同意竟將系爭支票轉讓與上訴人，而上
    訴人為澄寶公司之金主，並介入澄寶公司之經營，對外自稱
    澄寶公司執行董事，澄寶公司每月召開之經營月會上訴人均
    參與，其明知澄寶公司收受伊所簽發之系爭預付款票據，並
    無對價關係，不得提示，且於96年4月21日之協議書上為見
    證，竟以惡意或重大過失之方式取得系爭票據，依票據法第
    14條第1項之規定，自不得享有系爭票據上之權利，其請求
    自於法不合等語。
三、原審為被上訴人勝訴之判決，上訴人不服，提起上訴，並於
    本院上訴聲明：(一)原判決廢棄。(二)被上訴人應給付上訴人新
    臺幣20萬元，及自支付命令聲請狀送達被上訴人翌日起至清
    償日止，按年息5%計算之利息。被上訴人則聲明：上訴駁回
    。
四、查被上訴人為經銷訴外人澄寶公司彩粧產品，先後於95年10
    月25日、95年11月7日簽發系爭支票並交付予澄寶公司，作
    為預付款票據，嗣澄寶公司分別於95年11月、12月間持系爭
    支票向上訴人借款。其後澄寶公司於95年12月底終止與被上
    訴人間之經銷合約，然因澄寶公司未返還被上訴預付之系爭
    支票，雙方遂於96年4月21日，在上訴人見證下簽立協議書
    ，澄寶公司同意將預收之票款連同因合約結束伊未售出之貨
    品折價共計105萬元分期給付伊。其後上訴人於96年6、7 月
    間屆期提示系爭支票，均遭付款銀行以存款不足為由退票等
    情，有經銷合約書、協議書、系爭支票影本及臺灣票據交換
    所退票理由單等件在卷可參，復為兩造所不爭執，應堪信為
    真實。
五、上訴人主張系爭支票係被上訴人簽發，伊得本於票據法律關
    係請求被上訴人給付票款等語，為被上訴人所否認，並以前
    揭情詞置辯。是本件之爭點在於：(一)被上訴人得否以原因關
    係不存在為由，對抗被上訴人之請求？(二)被上訴人以票據法
    第14條第1項規定抗辯有無理由？茲分述如下：
  (一)被上訴人得否以原因關係不存在為由對抗被上訴人？
  1.按在票據上簽名者，依票上所載文義負責。發票人應照支票
    文義擔保支票之支付。票據法第5條第1項、第126條分別定
    有明文。次按票據債務人不得以自己與發票人或執票人之前
    手間所存抗辯之事由對抗執票人，但執票人取得票據出於惡
    意者，不在此限，票據法第13條亦定有明文。因此，票據債
    務人之直接前手間，始得以原因關係為拒絕給付票款之抗辯
    。蓋支票乃文義證券及無因證券，證券上之權利義務悉依證
    券上所載文句而決定其效力，從而支票上權利，依支票文義
    而發生，與其基礎之原因關係各自獨立，支票上權利之行使
    不以其原因關係存在為前提，故其原因關係不存在或無效時
    ，執票人仍得依支票文義行使其權利（最高法院49年台上字
    第334號判例意旨參照）。經查，本件上訴人主張系爭支票
    係由訴外人澄寶公司交付，而上訴人亦自承系爭支票係伊簽
    發並交予訴外人澄寶公司，足認上訴人與被上訴人間就系爭
    支票並非直接前後手之關係，依上開說明，被上訴人自不得
    以其與訴外人澄寶公司間所存之抗辯事由對抗上訴人。是被
    上訴人以其與澄寶公司間之經銷契約業已終止，系爭票據之
    原因關係不存在為由，拒絕給付上訴人，即屬無據。
  2.次按，票據法第13條但書所謂執票人取得票據出於惡意，係
    以執票人取得票據時為準，決定其是否惡意，並應由票據債
    務人就此負舉證責任，最高法院72年度台上字第1612號判決
    參照。本件上訴人主張澄寶公司係於95年11月間持系爭票據
    向其借款，伊並分別於95年11月13日、同年12月11日將系爭
    票據交由銀行託收等情，業據其提出台北富邦銀行匯款單、
    銀行託收簿影本為證，並為被上訴人所不爭執，被上訴人復
    自陳其係分別於95年10月25日、95年11月7日簽發系爭支票
    與澄寶公司，並於95年12月底終止與澄寶公司之經銷契約關
    係等語，可知系爭原因關係消滅之事由，係於上訴人取得系
    爭票據之後，則上訴人取得系爭支票時自無何惡意可言；況
    被上訴人僅指陳「其於96年4月21日與澄寶公司簽立協議書
    ，澄寶公司同意將系爭支票返還伊時，上訴人係擔任見證人
    ，並在協議書上簽名，故系爭合約終止乙節為上訴人所明知
    」云云，其所陳尚不足以認被上訴人於95年11月間取得票據
    時係出於惡意；本件被上訴人迄未能舉證證明上訴人取得系
    爭支票時，知悉系爭經銷合約終止原因關係不存在，其乃惡
    意取得系爭支票，從而被上訴人自不得以其與前手所存之抗
    辯事由對抗上訴人。
  (二)被上訴人以票據法第14條第1項規定為抗辯，有無理由？
    被上訴人雖抗辯上訴人知悉系爭票據乃澄寶公司收受經銷商
    預付款之票據，並無貨品供應之情事，其取得系爭支票，顯
    有惡意或重大過失取得系爭支票之情，依票據法第14條第1
    項之規定，不得享有票據上之權利或優於系爭支票前手即澄
    寶公司之權利云云。惟查：按票據法第14條所謂以惡意或有
    重大過失取得票據者，係指明知或可得而知轉讓票據之人，
    就該票據無權處分而仍予取得者而言，最高法院52年度臺上
    字第1987號判例參照。查系爭支票為被上訴人經銷澄寶公司
    彩妝產品所簽發用以支付雙方經銷合約書約定之預付款等情
    ，為被上訴人所是認，是澄寶公司取得系爭支票係經由合法
    商業行為而取得，為有權處分系爭支票之人，縱其後雙方間
    之經銷合約終止，因支票為無因證券，僅被上訴人對澄寶公
    司取得票據抗辯權而已，並未因而使澄寶公司成為無權處分
    系爭支票之人，則澄寶公司將系爭支票交付轉讓予上訴人自
    非無權處分，揆諸上揭判例意旨，縱上訴人受讓系爭支票時
    知悉系爭支票乃預付款性質，且未向澄寶公司確認是否已出
    貨與被上訴人，亦無票據法第14條第1項之適用，被上訴人
    前揭辯詞，難認有理。
六、綜上所述，上訴人辯稱系爭支票之原因關係不存在、上訴人
    係惡意取得系爭票據無可採取。被上訴人既為發票人，自應
    就系爭支票負給付票款責任。從而，上訴人本於票據關係，
    請求被上訴人給付票款20萬元，及自支付命令繕本送達被上
    訴人之翌日即97年2月3日起至清償日止，按年息5％計算之
    利息，洵屬正當，應予准許。原審為上訴人敗訴判決，尚有
    未合，上訴意旨指摘原判決不當，求予廢棄改判，為有理由
    ，應予廢棄改判如主文第2項所示。
七、本件事證已臻明確，兩造其餘主張陳述及所提之證據，經審
    酌後於本件判決結果無影響，爰不逐一論駁，附此敘明。
八、據上論結，本件上訴為有理由，依民事訴訟法第436條之1第
    3 項、第450條、第78條，判決如主文。
中    華    民    國    98    年    2    月    25    日
               民事第五庭    審判長法  官  薛中興
                                   法  官  陳靜茹
                                   法  官  莊書雯
以上正本係照原本作成。
本判決不得上訴。
中    華    民    國    98    年    2     月    26    日
                                    書記官  謝梅琴


司法院資訊處製作；財團法人民間司法改革基金會備份。
